【裁判字號】    97,訴,803
【裁判日期】    970822
【裁判案由】    清償借款
【裁判全文】
臺灣士林地方法院民事判決               97年度訴字第803號
原      告  甲○○
訴訟代理人  李永然律師
            陳曉祺律師
被      告  丁○○
                        22號.
訴訟代理人  陳適庸律師
複  代理人  乙○○
上列當事人間請求清償借款事件，本院於中華民國97年8 月8 日
言詞辯論終結，判決如下：
    主  文
被告應給付原告新臺幣貳佰伍拾萬元及自民國九十二年三月七日
起至清償日止，按年息百分之五計算之利息。
訴訟費用新臺幣貳萬捌仟零貳拾柒元由被告負擔。
本判決於原告以新臺幣捌拾肆萬元供擔保後，得假執行。但被告
如以新臺幣貳佰伍拾萬元為原告預供擔保得免為假執行。
    事  實  及  理  由
一、按訴狀送達後，原告不得將原訴變更或追加他訴，但擴張或
    減縮應受判決事項之聲明者，不在此限，民事訴訟法第255
    條第1 項第3 款定有明文。本件原告起訴時原聲明「被告應
    給付原告新臺幣（下同）272 萬8,000 元及自民國84年11月
    11日起迄清償日止，按年息5 ％計算之利息。」，嗣於訴訟
    進行中，變更聲明為「被告應給付原告250 萬元及自92 年3
    月7 日起至清償日止，按年息5 ％計算之利息」。核其所為
    ，乃減縮應受判決事項之聲明，揆諸前開規定，自應准許。
二、原告起訴主張：訴外人即被告之被繼承人鄭裕如與訴外人即
    原告之外甥女丙○為多年好友，交情匪淺，兩人曾合夥設立
    欣榮商行，鄭裕如投資成立統全商行時，其營業所即設於丙
    ○之住所樓下。嗣82年間鄭裕如因經商有資金需求，經丙○
    之介紹向原告借款。鄭裕如並表明若未遵期還款，願以其所
    有臺東市○○段647 、648 、649 地號等3 筆土地作為擔保
    ，交由原告處分。嗣鄭裕如於82年6 月18日於丙○住處即門
    牌臺東市○○路236 號6 樓，向原告借款50萬元（下稱第1
    筆借款）。第1 筆借款約定借款期限自82年6 月30日起至83
    年6 月30日止，約定利息為月息1 分（折合每月5,000 元）
    ，期滿本息一次清償，鄭裕如並簽立借據1 紙交付原告收執
    ，原告則於當日將50萬元現金交付鄭裕如收執。嗣鄭裕如並
    未依約償還第1 筆借款，但為履行借據上之承諾，曾於83年
    10月間出具委託書委託丙○出售前開3 筆土地以清償對原告
    所負之債務。惟土地尚未賣出時，鄭裕如再向原告借貸，原
    告因其先前未如期還款而不願借出，惟丙○不斷勸說，鄭裕
    如又表示仍願以前開3 筆土地作為擔保，原告於考量前開3
    筆土地之價值已足以清償原告之債權，便承諾貸予鄭裕如20
    0 萬元。因原告已同意以前開3 筆土地為新債務之擔保，故
    鄭裕如於83年11月3 日寄發存證信函予丙○，表示撤銷出售
    土地之委託。嗣鄭裕如於83年11月10日簽立借據，約定借款
    金額為200 萬元（下稱第2 筆借款），借款期限自83年11月
    10日起至84年11月10日止，利息為月息0.7 分（折合每月1
    萬4,000 元）。原告並於83年11月16日將第2 筆借款匯入鄭
    裕如之帳戶。前開2 筆借款期限屆至鄭裕如均未清償，鄭裕
    如於90年間死亡，被告為鄭裕如之繼承人，自應繼承前開借
    款債務，爰依借款返還請求權及繼承法律關係，請求被告返
    還前開借款250 萬元及自92年3 月7 日起至清償日止按年息
    5 ％計算之利息。並聲明：(一)被告應給付原告250 萬元及自
    92年3 月7 日起至清償日止，按年息5 ％計算之利息。(二)願
    供擔保請准宣告假執行。
三、被告則以：原告所提2 紙借據上鄭裕如之簽章固屬真正，惟
    鄭裕如於90年間死亡前並未曾告知被告曾向原告借款一事，
    原告主張鄭裕如於82年6 月18日向其借款50萬，惟83年6 月
    30日鄭裕如未依約還款，原告竟又於83年11月10日再借款20
    0 萬元予鄭裕如，其行為顯悖於社會常情。再者，原告所提
    2 紙借據均載明鄭裕如提供前開3 筆地號土地予原告供作擔
    保，惟事實上鄭裕如並未設定任何不動產之抵押權予原告，
    足證系爭2 紙借據記載內容不實。又消費借貸契約係為要物
    契約，原告主張鄭裕如於82年6 月18日曾向原告借款50萬，
    惟原告並未舉證證明其確實已交付50萬元予鄭裕如，是原告
    該部分主張為無理由。再原告主張其於83年11月10日借款20
    0 萬元予鄭裕如，惟原告遲至83年11月16日始匯款予鄭裕如
    ，二者日期相差達6 日之久，且匯款日期係在借據簽定之後
    亦與常理不符，是系爭匯款單應與第2 筆借款無關，不足證
    明原告曾交付200 萬元之借款予鄭裕如云云資為抗辯。並聲
    明：(一)原告之訴及其假執行之聲請均駁回。(二)如受不利判決
    ，願供擔保請准宣告免為假執行。
四、兩造不爭執之事實：
  (一)鄭裕如於90年間死亡，被告係鄭裕如之繼承人。
  (二)鄭裕如於82年6 月18日、83年11月10日簽立原證一、二所示
    之借據2 紙（臺東地院97訴40卷，第6 、7 頁）。
  (三)原告於83年11月16日匯款200萬元予鄭裕如。
  (四)臺東市○○段647 地號土地，於90年7 月27日以分割繼承為
    原因，登記為被告丁○○所有（臺東地院97訴40卷，第9 頁
    ）。
五、得心證之理由：原告主張其分別於82年6 月18日、83年11月
    10日借款50萬元、200 萬元予被告之被繼承人鄭裕如之事實
    ，為被告所否認，而以前開情詞置辯，是本件兩造之爭點，
    即在於：(一)原告是否有交付前開82年6 月18日借據（原證一
    ）所示之借款50萬元予鄭裕如？(二)原告是否有交付前開83年
    11月10日借據（原證二）所示之借款200 萬元予鄭裕如？茲
    分述如下：
  (一)原告是否有交付前開82年6 月18日借據（原證一）所示之借
    款50萬元予鄭裕如？
    經查：丙○與鄭裕如為欣榮商行之合夥人，且鄭裕如曾經營
    統全商行，營業所在地在臺東市○○區○○路236 號1 樓，
    並聲請自83年9 月1 日起至84年8 月31日停業，有臺東縣營
    利事業登記證、臺東縣政府營利事業登記案件聯合作業審查
    核准通知書各1 件附卷可憑，是丙○應與鄭裕如熟識，且鄭
    裕如經營統全商行，衡情亦有資金調度需求。由82年6 月18
    日借據觀之，丙○乃該借據之見證人，而據證人丙○到庭證
    稱：原告是我舅舅，因為當時鄭裕如說他需要現金，我把鄭
    裕如介紹給我舅舅，他跟我舅舅提過之後，我舅舅就到臺東
    去看土地，第一次借50萬元，在我家，寫完借據以後，我舅
    舅當場點現金交付，在我家交付。我看到原告點給鄭裕如，
    鄭裕如自己也點過等語綦詳（見本院97年8 月8 日言詞辯論
    筆錄），衡情50萬元尚非鉅額，故以現金交付借款，並不違
    社會常情，故證人丙○所述與常情尚無違背，應為可採，堪
    認原告確有交付前開82年6 月18日借據（原證一）所示之借
    款50萬元予鄭裕如。
  (二)原告是否有交付前開83年11月10日借據（原證二）所示之借
    款200 萬元予鄭裕如？
    經查：據證人丙○到庭證稱：鄭裕如在83年11月再向原告借
    款200 萬元，在我家寫借據，寫完後原告再回去匯錢。因為
    鄭裕如有提供土地給原告作為擔保品，有說如果時間到沒有
    還，擔保品任由原告處置，以此取信原告等語綦詳（見本院
    97年8 月8 日言詞辯論筆錄），且原告確曾於83年11月16日
    匯款與鄭裕如，此為被告所不爭，而83年11月16日與83年11
    月10日簽立借據時僅相隔6 天，原告於簽立借據後6 日再以
    匯款方式交付借款，並不違常情，況被告並無法舉證證明鄭
    裕如收受前開200 萬元匯款另有何其他原因關係存在，是應
    認原告有於83年11月16日以匯款方式交付前開83年11月10日
    借據（原證二）所示之借款200 萬元予鄭裕如。
  (三)按稱消費借貸者，謂當事人一方移轉金錢或其他代替物之所
    有權於他方，而約定他方以種類、品質、數量相同之物返還
    之契約。借用人應於約定期限內，返還與借用物種類、品質
    、數量相同之物，民法第474 條第1 項、第478 條前段定有
    明文。本件原告既已交付前開82年6 月18日及83年11月10日
    2 張借據所示之借款50萬元、200 萬元予鄭裕如，是原告與
    鄭裕如之消費借貸契約關係即成立生效。依前開借據所載，
    第一筆借款到期日為83年6 月30日，第二筆借款到期日為84
    年11月10日，均已屆期，而被告既為鄭裕如之繼承人，自應
    概括承受前開債務，是原告依據消費借貸及繼承之法律關係
    請求被告給付250 萬元及自92年3 月7 日（起訴日回溯五年
    之翌日）起至清償日止按年息5 ％計算之利息，為有理由，
    應予准許。
六、本件兩造分別陳明願供擔保請准宣告及免為假執行，經核均
    無不合，爰分別酌定相當擔保金額宣告准予及免為假執行。
七、本院依職權定本件訴訟費用額為28,027元（第一審裁判費28
    ,027 元） ，應由被告負擔。
八、訴訟費用負擔之依據：民事訴訟法第78條。
中    華    民    國    97    年    8     月    22    日
                  民事第一庭  法  官  藍雅清
以上正本證明與原本無異。
如對本判決上訴，應於判決送達後20日內向本院提出上訴狀。
中    華    民    國    97    年    8     月    27    日
                              書記官  蘇意絜


司法院資訊處製作；財團法人民間司法改革基金會備份。
